【裁判字號】    94,重訴,306
【裁判日期】    950420
【裁判案由】    損害賠償
【裁判全文】
臺灣臺中地方法院民事判決  94年度重訴字第306號
原      告  南冠營造有限公司
                        號1樓.
法定代理人  甲○○
                        號1樓.
訴訟代理人  丁○○
            丙○○
            何兆龍律師
被      告  乙○○○○○○○○.
法定代理人  吳以玲
訴訟代理人  王文聖律師
當事人間請求損害賠償事件，於中華民國94年4月3日言詞辯論終
結，本院判決如下︰
    主    文
原告之訴及其假執行之聲請均駁回。
訴訟費用由原告負擔。
    事實及理由
一、原告之主張：
  (一)被告為重建九二一倒塌之社區住宅，對外邀標發包營建工程
    ，原告因了解該社區重建計畫已通過九二一震災重建基金會
    （下稱九二一基金會）之審查，並取得基金會預算之保留，
    已無資金缺口，乃參與台中縣東勢王朝二期都市更新重建工
    程（下稱系爭工程）之投標，原告因此於92年5月24日得標
    。被告公開招標程序並非僅是要約引誘，而是為要約之意思
    表示，故決標後之得標者於議價完成後，因承攬關係非要式
    行為，兩造間之承攬關係已有效成立。系爭合約簽立僅為證
    明文件，不影響系爭承攬契約之成立生效。被告嗣後單方面
    取消原告得標之權利，被告所為之取消得標資格顯不合法，
    否則被告何以未沒收原告所繳交之押標金而將該金額返還。
    系爭工程已由被告再次招標，並簽立承攬合約進行施作，因
    此被告已無法依原告依招標程序所取得之權利加以履行，原
    告爰依民法第256條之規定，以起訴狀作為解除合約之意思
    表示，且依民法第226條、260條之規定請求損害賠償。
  (二)原告請求之項目及金額如下：
    (1)前置作業損害賠償：現場勘查、估算、印刷、影印攝影、
      交通費、電話費等約新台幣（下同）20萬元。
    (2)人員及機具損失：80萬元。
    (3)押標金利息損失：5萬元。
    (4)商譽損失：500萬元。
    (5)所失利益：2680萬元。
  (三)聲明：
    (1)被告應給付原告3265萬元及自起訴狀繕本送達被告之翌日
      起按年息百分之5計算之利息。
    (2)原告願供擔保，請准宣告假執行。
二、被告之抗辯：
  (一)系爭工程招標須知第14點決標通知已明定: 「更新會簽發予
    得標廠商之決標通知為正式決標文件。」第15點簽約明定:
    「得標廠商應於接獲決標通知書之次日起至三十日內提送履
    約保證連帶保證書交本更新會辦理簽約事宜」。由是以觀，
    被告就系爭工程所為招標通知及各廠商參與競標，原告縱已
    得標，惟系爭招標須知既有為前揭約定，此已足認，本件縱
    由原告得標，然仍待被告簽發予原告之決標通知為正式決標
    文件，今被告均尚未交予原告決標通知，且原告亦無提送履
    約保證金，連帶保證書交與被告辦理簽約事宜，兩造間之承
    攬契約顯尚未成立，從而，原告本於承攬契約請求損害賠償
    ，自屬無理由。
  (二)次按依系爭招標須知附件之工程合約範本第31條第5點載稱:
    「本合約自簽定後，應於基金會對本會之協助價款到管理銀
    行專戶後始生效。」等語，故系爭承攬契約係附有「基金會
    協助價款撥到管理銀行專戶」之停止條件甚明，該合約雖未
    正式簽訂，惟係招標須知附件，自有拘束雙方之效力。被告
    之更新重建工程係依都市更新條例之規定進行，並經九二一
    基金會審定協助相關款項，故有關工程發包及工程進行，均
    應遵守基金會所定之各規定。系爭重建工程於92年5月24日
    招標由原告得標後，九二一基金會認該次招標文件有瑕疪，
    及招標開標作業流程不符其「築巢專案之臨門方案社區更新
    重建工程發包作業須知」之規定，乃要求被告提出說明並補
    齊相關文件。惟被告因系爭招標作業流程確未達該發包作業
    須知之規定，而無法補齊相關文件，故基金會確定無法就系
    爭招標開標提供協助。故上述契約生效之停止條件確定不能
    成就，兩造間工程承攬契約尚未生效。
  (三)兩造承攬契約倘已有效成立，仍非因可歸責於被告之事由，
    致給付不能。系爭重建工程由原告得標後，九二一基金會對
    於該次招標文件及辦理招標之過程，是否符合該會頒訂之「
    築巢專案之臨門方案社區更新重建工程發包作業須知」規定
    ，要求被告提出說明及補正文件，否則將取消原核定予被告
    之協助。因上述招標作業未符重建基金會規定情事，致兩造
    遲未依系爭招標須知第15條規定於開標後30日內辦理契約簽
    訂。詎於92年9月16日原告就所另承包「大里市中興國宅」
    重建工程之施作，竟發生未按程序擅自澆置地下層混凝土，
    而不為業主、監造單位及建築經理公司所接受，因而停工進
    行結構安全之鑑定，且因停工致工程進度嚴重落後達26.14%
    。因原告另承包重建工程有上述違約情事，且係關乎建築物
    結構安全之事項，致被告認其履約能力堪慮乃經被告參與重
    建會員臨時大會決議以為確保重建工程之品質，而取消原告
    之得標資格。被告乃援引系爭招標須知附件之工程合約範本
    第24條第2點C項規定，發函為取消其得標資格之意思表示，
    此係歸責於原告之事由而為解除契約，原告本件請求即屬無
    理由。
  (四)即便認係可歸責於被告之事由，致給付不能，原告之損害賠
    償請求權，已逾民法第514條第2項所定一年期間，被告亦得
    為時效抗辯。查本件被告依參與會員臨時大會決議發函通知
    取消原告得標資格，如認尚非合法解除權之行使，不生契約
    解除效力，則應認屬民法第511條所定定作人終止契約之意
    思表示。是原告因被告終止契約所生之損害，應於被告以上
    揭通知92年10月8日取消其得標資格之函文到達時起一年間
    行使損害賠償請求權，惟被告遲至94年5月17日始提起本件
    訴訟，已逾一年期間，茲以本書狀為時效消滅之抗辯，從而
    原告本件請求即屬無理由。
  (五)聲明：
    (1)原告之訴駁回。
    (2)如受不利之判決，願供擔保請准免為假執行。
三、兩造不爭執事實：
  (一)被告之重建工程於92年5月24日公開招標，由原告以總價178
    ,888,000 元得標。
  (二)被告於92年10月5日召開參與重建會員臨時大會，就原告另
    得標之大里市中興國宅重建工程遭業主停工乙事，決議取消
    原告之得標資格，並以92年10月8日東勢鎮王朝二期字第921
    008號函通知原告為取消得標資格之意思表示。
  (三)被告之重建工程於取消原告得標資格後，已另行招標並發包
    完成。
四、得心證之理由：
    本件原告主張其參與台中縣東勢王朝二期都市更新重建工程
    （下稱系爭工程）之投標，並以178,888,000元得標，為被
    告所不爭執，兩造所爭執者為兩造間之重建工程承攬契約是
    否業已成立生效？
  (一)按要約，係以訂立契約為目的之須受領之意思表示，其內容
    必須確定或可得確定，得因相對人之承諾而使契約成立。要
    約引誘則無締約之意思，僅欲使相對人為要約之意思通知，
    屬契約之準備行為，不生法律上之效果，其性質為意思通知
    。投標法律性質應認係要約，決標為承諾（最高法院九十年
    台上字第一三六八號判決參照），招標則為要約引誘。要約
    之引誘僅為契約之準備行為，本身並不具有拘束機關之效力
    ，其性質為意思通知。因此在機關提出招標文件後，仍可修
    改內容，有正當理由亦可不開標或不招標。而廠商依據招標
    文件所投遞之投標書，則是對於機關的一種「要約」，要約
    具有拘束廠商的效力，是故廠商一旦遞出投標書，即受到投
    標內容之拘束。又此項要約必須經過承諾方能成為一個有效
    力的契約，因此在機關承諾前，機關並不受到廠商任何的拘
    束，必須等到機關開標決標後，表示對特定廠商所為之要約
    的一種「承諾」，此時契約在法律上已有效成立。故決標是
    機關對於特定廠商的要約的一種「承諾」。蓋對於招標時已
    就工作物之規格、工程底標及工程日期等重大事項加以規定
    ，兩造意思表示業已一致，至於嗣後機關與廠商約定若干日
    內完成簽約手續，此所訂之書面契約，就承攬細節如工程進
    度之約定、違約之處理等情形，詳為訂定，僅是為使契約內
    容更加明確，並非於決標後另訂承攬契約，但如投標須知規
    定得標廠商須完成各項訂約手續，逾期無故不辦理簽約者，
    即視為不承攬等情形，是決標後機關與得標廠商所成立者係
    招標契約，得標廠商僅取得與機關訂立工程承攬契約之權利
    ，必機關與得標廠商另行簽訂工程承攬契約，其承攬關係始
    行發生，自應從其規定（最高法院八十四年度台上第八四八
    號判決可參）。
  (二)又按附停止條件之法律行為，於條件成就時，發生效力，民
    法第99條第1項定有明文。查系爭工程投標須知所附之工程
    合約範本第31條第5款規定「合約時效：本合約自簽訂後，
    應於基金會對本會之協助價款到管理銀行專戶後始生效，及
    全部工程竣工、驗收、移交至保固期滿後自動失效」，此有
    系爭重建工程合約書範本在卷可稽，顯見兩造所合約，係附
    有以基金會對被告之協助價款到管理銀行專戶為停止條件，
    則九二一基金會對被告之協助價款到管理銀行專戶，即停止
    條件成就，兩造之契約始生效力，在停止條件尚未成就前，
    兩造之契約不生效力。原告另以：基金會之款項為政府預算
    ，依被告與基金會之合約關係，該筆款項必然會撥款，實與
    條件應為「不確定到來」之定義不符云云置辯。惟查，九二
    一基金會為一財團法人，基金會之款項並非政府機關預算，
    被告與基金會間並無任何必然撥款之約定，況依基金會所制
    定之築巢專案之臨門方案作業要點以觀，被告向基金會申請
    協助，須依上開作業要點辦理，如有違反該作業須知之情事
    ，基金會有權終止對被告協助之承諾，非如原告所稱基金會
    必然會撥款予被告，原告上開主張，尚非可採。
  (三)經查原告為系爭工程投標之要約，業經被告為決標之承諾，
    有會議紀錄影本足稽，雖然被告尚未依系爭工程投標須知第
    14項「更新會簽發予 得標廠商之決標通知為正式決標文件」
    之規定，發予原告正式之決標文件，惟依上開會議紀錄可知
    ，被告業已為決標之表示，兩造間意思表示合致而契約成立
    ，但須俟合約所附之上開停止條件成就，始生效力。又查被
    告於92年5月辦理重建工程發包，係由被告總幹事邀請5家營
    造廠商投標，未為公開招標程序，與九二一基金會於90年4
    月12日制定之「築巢專案之臨門方案作業要點」應公開招標
    程序不符，亦與基金會於92年6月23日公告施行「築巢專案
    之臨門方案社區更新重建工程發包作業須知」第29點第6項
    規定「更新會申請協助者，應俟專案小組審查後，於委任之
    建築經理公司協助下，循公開之程序辦理更新重建工程發包
    」不符，故基金會於92年8月18日以震建業字第3620號函請
    被告提供公開招標各項文件，而被告未能於約定期限提供該
    函所列文件，基金會乃以被告發包過程未盡周詳之處，依上
    開作業須知第6點及作業要點第14點終止原核定予該更新會
    之協助價款之撥付等情，有該會95年1月25日震建業字第518
    8號函、92年8月18日震建業字第3620號函影本、92年9月2日
    震建業字第3657號函影本及被告92年8月27日東勢王朝貳期
    第920827號函影本在卷足證。是以兩造契約所附之停止條件
    即基金會對被告之協助價款到管理銀行專戶，未能成就，契
    約自不生效力。
  (四)原告雖稱：被告進行系爭工程招標程序時，基金會所委任之
    建經公司亦全程參與，並無反對意見，依民法代理之規定，
    其效力直接對本人即基金會生效，故被告與原告所訂之契約
    應合法生效，且無違基金會之規定，基金會不應拒絕撥款予
    被告，被告遭拒後，不向基金會主張權利，應有民法第100
    條規定之適用云云。惟按附條件之法律行為當事人於條件成
    否未定前，若有損害相對人因條件成就所應得利益之行為者
    ，負損害賠償責任，民法第100條固定有明文。然此種期待
    權之侵害，其賠償責任亦須俟條件成就時，方始發生。蓋附
    條件之法律行為，原須俟條件成就時始得主張其法律上之效
    果，在條件成否未定之前，無從預為確定以後因條件成就時
    之利益，如其條件以後確定不成就，即根本無所謂因條件成
    就之利益（最高法院69年台上字第3986號判例可參）。兩造
    之契約所附停止條件已確定不成就，依上開說明，原告根本
    無該條文所稱因條件成就所應得利益，被告之賠償責任亦確
    定不發生，原告主張被告應依民法第100條規定負損害賠償
    責任，即屬無據。又基金會委任訴外人建經公司協助被告發
    包事項，建經公司並無代理基金會表示同意撥款之權限，有
    卷附築巢專案之臨門方案委任合約附件二可稽，建經公司縱
    全程參與招標程序，亦難認建經公司已代理基金會為同意撥
    款之意思表示，原告主張建經公司全程參與招標程序，顯係
    代理基金會同意撥款云云，洵無可採。
  (五)綜上所述，兩造間之系爭工程承攬契約尚未生效，原告自不
    得以被告未履行契約為由，主張解除契約並請求被告負損害
    賠償責任。從而，原告依民法第226條、第260條之規定，請
    求被告應給付32,650,000元，及自起訴狀繕本送達翌日起至
    清償日止，按年息百分之5計算之利息，為無理由，應予駁
    回。原告之訴既經駁回，其假執行之聲請亦失所附麗，應併
    予駁回。
五、本件事證已臻明確，兩造其餘之攻擊防禦方法，與判決基礎
    之事實及結果並無影響，爰不予審酌，併此敘明。
六、訴訟費用負擔之依據：民事訴訟法第78條。
中    華    民    國    95    年    4     月    20    日
                  民事第一庭    法  官  吳蕙玟
正本係照原本作成。
如對本判決上訴，須於判決送達後20日內向本院提出上訴狀。
中    華    民    國    95    年    5     月     1    日
                                書記官  黃鴻鑑


司法院資訊處製作；財團法人民間司法改革基金會備份。
